臺灣桃園地方法院民事判決
110年度重訴字第121號
原      告  莊舜絜  
訴訟代理人  呂宗達律師
            官寧郁律師
            鄭育霜律師
被      告  莊智仁  
            莊智傑  
共      同
訴訟代理人  吳允翔律師
            黃文承律師
上列當事人間請求塗銷所有權移轉登記等事件，於民國111年7月
14日辯論終結，本院判決如下：
    主      文
原告之訴及假執行之聲請均駁回。
訴訟費用由原告負擔。
    事實及理由
壹、程序部分：
一、按「訴狀送達後，原告不得將原訴變更或追加他訴，但擴張
    或縮減應受判決事項之聲明者，不在此限」，民事訴訟法第
    255條第1項第3款定有明文。
二、查本件原告起訴時訴之聲明原為：「㈠確認被告莊智仁、莊
    智傑與訴外人莊廖儷月間就桃園市○○區○○段00000地號土地
    （權利範圍：全部，下稱系爭土地），於民國96年1月23日
    所為贈與之債權行為，及96年2月8日以贈與為原因，經桃園
    市中壢地政事務所（收件字號96年壢登字第60080號、96年
    壢登字第60090號）辦理所有權移轉登記之物權行為均無效
    。㈡被告2人應將系爭土地於96年2月8日以贈與為原因，經桃
    園市中壢地政事務所（收件字號96年壢登字第60080號、96
    年壢登字第60090號）辦理之所有權移轉登記予以塗銷，並
    回復登記為莊廖儷月所有。㈢確認原告及莊春琴、莊國浬、
    莊素琴、莊舜玹、莊素珍（下稱莊廖儷月之繼承人）就門牌
    號碼桃園市○○區○○路000號、238號建物（以下合稱系爭建物
    ）之全部有事實上處分權存在。㈣願供擔保，請准宣告假執
    行。」（見本院卷第3至4頁）。
三、嗣原告最終將其訴之聲明變更為：「㈠確認被告2人與莊廖儷
    月間就系爭土地於96年1月23日所為贈與之債權行為，及於9
    6年1月23日所為、並於96年2月8日以贈與為原因經桃園市中
    壢地政事務所（收件字號96年壢登字第60080號、96年壢登
    字第60090號）辦理登記之所有權移轉物權行為均無效。㈡被
    告2人將系爭土地於96年2月8日以贈與為原因，經桃園市中
    壢地政事務所（收件字號96年壢登字第60080號、96年壢登
    字第60090號）辦理之所有權移轉登記均予以塗銷，並回復
    登記為莊廖儷月所有。㈢確認被告2人與莊廖儷月間就系爭建
    物，於96年1月23日所為之贈與及事實上處分權讓與行為無
    效。㈣確認莊廖儷月之繼承人就系爭建物之全部有事實上處
    分權存在。㈤被告莊智仁、莊智傑應將系爭建物（稅籍編號0
    0000000000、00000000000）於96年1月23日所為之房屋納稅
    義務人名義變更登記予以塗銷，回復登記納稅義務人為莊廖
    儷月。㈥願供擔保，請准宣告假執行。」（見本院卷第156至
    157頁）。核原告上開所為增加第三項、第五項聲明部分，
    屬擴張應受判決事項之聲明，依上開規定，應予准許。
貳、事實部分：
一、原告主張：
　㈠莊廖儷月於95年9月3日在台北榮民總醫院（下稱榮總）接受
    開顱手術，因術後恢復狀況不佳，於95年11月2日昏迷指數
    為9；於95年11月7日轉至怡仁綜合醫院（下稱怡仁醫院）時
    ，昏迷指數為10；於96年2月24日之意識狀態呆滯，昏迷指
    數為10；於97年4月3日之意識狀態呆滯，昏迷指數為10至11
    。莊廖儷月直至98年11月2日止，皆在怡仁醫院養護中心接
    受照護，其因意識障礙，長期處於無法理解及為任何有效意
    思表示之狀態。
　㈡而系爭土地之所有權及系爭建物之事實上處分權原均為莊廖
    儷月所有。詎莊廖儷月之子莊國浬明知莊廖儷月長期處於無
    法理解及為任何有效意思表示之狀態，竟擅稱莊廖儷月要將
    系爭土地之所有權及系爭建物事實上處分權均贈與予莊國浬
    之子即被告2人，並於96年1月23日與訴外人即代書劉美雲、
    登記助理員巫新田在怡仁醫院病房內，趁莊廖儷月意識不清
    之情況下，在土地登記申請書及土地贈與所有權移轉契約書
    上按捺莊廖儷月之指紋，並盜蓋莊國浬所提供之莊廖儷月印
    鑑章於其上，以偽造土地登記申請書、土地贈與所有權移轉
    契約書，並持以於96年2月7日向桃園市中壢地政事務所提出
    ，申請將系爭土地以贈與為原因移轉登記予被告2人，並於9
    6年2月8日完成登記，而系爭建物之納稅義務人亦係於96年1
    月23日經變更為被告2人。
　㈢然莊廖儷月於96年1月23日時已因意識障礙，處於無法理解及
    為任何有效意思表示之狀況，對於不動產贈與之複雜事務，
    欠缺辨識該行為將發生一定私法效果意思之能力，依民法第
    75條後段之規定，莊廖儷月於96年1月23日系爭土地之所有
    權及系爭建物之事實上處分權贈與及移轉予被告2人之意思
    表示均為無效。為此，爰依民法第767條第1項、第828條第2
    項準用第821條第1項之規定，提起本件訴訟等語。並聲明：
    如上開變更後訴之聲明所載。
二、被告則以：
　㈠原告主張莊廖儷月於96年1月23日處於意識混亂或無意識之狀
    態，並未提出精神鑑定資料為憑，是難認有據。且莊廖儷月
    實際上自95年11月8日起，即為清醒且理解力正常、表達力
    正常，而開始進行物理治療，並有前往怡仁醫院之內科排隊
    門診，期間持續至96年2月16日，依直到96年2月24日才又突
    冒冷汗而再次陷入昏迷，是其於96年1月23日並無所謂意識
    混亂之情形。
　㈡臺灣高等法院109年度上訴字第1489號刑事判決（即認定莊國
    浬、劉美雲、巫新田遭共犯行使偽造私文書罪之刑事判決，
    下稱系爭刑事判決）雖以莊廖儷月於95年11月7日、96年2月
    24日之急診病歷摘要所載之昏迷指數，作為認定莊廖儷月於
    96年1月23日意識狀態之依據，惟此認定於解讀上過度寬鬆
    ，欠缺時間關聯性；且莊廖儷月於上開兩時點之昏迷指數紀
    錄中，其中睜眼反應均為「E4」，應有清楚意識狀態，且兩
    次急診後，醫生均同意其意識已「清醒（clear)」，故應認
    莊廖儷月於96年1月23日之意識狀態仍清楚。況依證人莊國
    浬、林武清及劉美雲之證述，莊廖儷月於96年1月23日時尚
    能針對不同問題給予不同答案，自不得僅以其因插鼻胃管而
    無法開口說話，即否認其意識狀態清楚。
　㈢系爭土地乃莊廖儷月於意識清楚之情況下贈與被告2人，而系
    爭建物之事實上處分權莊廖儷月則是在95年6、7月間即已贈
    與被告2人，故原告主張莊廖儷月贈與系爭土地及系爭建物
    之意思表示無效，並無理由等語資為抗辯。並聲明：1.原告
    之訴駁回。2.願供擔保，請准宣告免為假執行。
三、兩造不爭執事項（見本院卷一第347至348頁、卷二第163頁
    ）：　　　　　
　㈠系爭土地原登記於莊廖儷月名下（權利範圍全部），於96年2
    月8日經以贈與為原因移轉登記至被告莊智仁、莊智傑名下
    （權利範圍各2分之1）。
  ㈡系爭土地上有系爭建物。
　㈢莊國浬係於96年1月23日前往醫院，使莊廖儷月於2份日期分
    別為95年12月31日、96年1月23日土地登記書上按捺指印，
    將系爭土地分2次贈與被告，並於96年2月7日持以申請辦理
    移轉登記，嗣於96年2月8日完成移轉登記為被告2人共有，
    應有部分各2分之1。
四、本院之判斷：
　㈠原告主張莊廖儷月於96年1月23日就系爭土地所為贈與予被告
    之債權行為及所有權移轉之物權行為無效，並請求塗銷系爭
    土地於96年2月8所為之所有權移轉登記，回復登記為莊廖儷
    月所有，為無理由。
  1.按「無行為能力人之意思表示，無效；雖非無行為能力人，
    而其意思表示，係在無意識或精神錯亂中所為者亦同」，民
    法第75條定有明文。次按「當事人主張有利於己之事實者，
    就其事實有舉證之責任」，民事訴訟法第277條前段亦有明
    定。本件原告主張莊廖儷月於96年1月23日為贈與系爭土地
    之債權行為及移轉系爭土地所有權之物權行為時，是在無意
    識或精神錯亂中所為，依上開規定，自應由原告就此事實，
    負舉證之責任。
  2.然查，就96年1月23日莊廖儷月於系爭土地所有權移轉登記
    申請書上按捺指印之經過，當日在場之人莊國浬、劉美香及
    巫新田乃陳述如下：
　⑴證人莊國浬於本院108年度訴字第557號刑事案件（下稱刑事
    一審案件）中乃具結證稱：將系爭土地過戶的事情，是莊廖
    儷月在95年6、7月間交代我處理的，她當時交代我要過戶給
    被告2人，後來我臨時到美國去，沒多久家人打來說莊廖儷
    月送榮總，於是我就趕快回來，後來莊廖儷月在怡仁醫院時
    ，身體比較好了，她在轉院到怡仁醫院第二天眼睛就睜開了
    ，雖然沒辦法講話，但她看得到也聽得到，我們跟她講什麼
    話，她都可以反應，當時我就有跟姊夫林武清說莊廖儷月交
    代要贈與系爭土地之事情，林武清就說他去幫我處理，過戶
    的事情是我的姊夫林武清找代書巫新田及劉美雲辦理，在96
    年1月23日林武清告訴我要做贈與手續，那天在病房看到林
    武清及土地代書劉美雲、巫新田到病房，就開始做手續，巫
    新田當天跟莊廖儷月說明因何原因而來，問說土地是否要贈
    與2個孫子，莊廖儷月都有點頭，我們4個人當場都有見證莊
    廖儷月有點頭，土地登記申請書上莊廖儷月之指印是她自己
    蓋的，莊廖儷月當時有在做復健，會做疊杯子、撿石頭等動
    作，故莊廖儷月確實也有能力自己蓋指印等語（見本院卷一
    第260至281頁）。
　⑵證人即代書劉美雲則於刑事一審案件中以被告身分陳稱：當
    時是林武清到我事務所跟我說他丈母娘想要把土地跟房子贈
    與給她的孫子，後來林武清就約我在96年1月23日那天去怡
    仁醫院，當天我有在怡仁醫院看到莊廖儷月本人，她當時是
    坐著，有跟她講話，她有看著我，我將要辦理贈與土地給她
    孫子的事項逐一唸給她聽，我覺得莊廖儷月有贈與的意思，
    所以就去辦理了，莊廖儷月是用點頭搖頭方式回應，當時我
    看到她點頭是很正常的，沒有抽蓄的情形等語（見本院卷一
    第285至287頁）。
　⑶證人即登記助理員巫新田於偵查中具結證稱：系爭土地之贈
    與契約，是林武清找我去辦理的，96年1月23日上午，我是
    在早上9時許進病房確認，我記得莊廖儷月當時是坐在床上
    ，我進去的時候有問莊廖儷月說「我是不是你大兒子」，當
    時莊廖儷月還對我笑，沒有點頭，然後我就把贈與契約內容
    唸給她聽，唸完後我說「如果同意的話就點頭一下」，她聽
    完後就笑笑的點頭，我就跟她說接下來的手續是要蓋手印，
    然後我就把契約書放在她旁邊，是她自己按捺的手印等語（
    見本院卷一第295至296頁）；以及其於偵查中以被告身分陳
    稱：當日我進去時有向莊廖儷月表明我的身分，我向她說的
    話她都有回應點頭，我核對她的戶籍資料時，她也有點頭，
    我向她說，如果同意我宣讀的內容，就請點頭，她有點頭，
    我是這樣判斷她當時有無意識能力等語（見本院卷一第320
    頁）
　⑷由上可知，證人莊國浬、劉美雲、巫新田所陳述對於96年1月
    23日前往怡仁醫院向莊廖儷月確認贈與系爭土地之意思時，
    莊廖儷月有點頭表示同意並捺印之情節經過，核屬具體且相
    符，故堪認可信。
　⑸至證人林武清雖曾於偵查中以被告身分陳稱：96年1月23日契
    約簽立、按捺指印時，我有在場，當時莊國浬或代書有拉莊
    廖儷月的手來按指印等語（見桃園地檢署107年度偵字第104
    64號卷一第14頁反面）；然其後於刑事一審案件中卻又改證
    稱：96年1月23日當天在怡仁醫院辦理過戶事宜時我有在場
    ，我有在病房內，但我沒有注意，我跟莊國浬聊天了一下就
    離開了，我也跟他們講要依法辦理，我當天沒有注意到有人
    在移轉過戶的公契上蓋指印等語（見本院卷一第398頁），
    與其前開陳述明顯不符；且經提示上開其於偵查中之所稱「
    有人拉莊廖儷月的手蓋指印」之陳述後，林武清又陳稱：我
    當時是跟檢察官講說我不清楚，我也沒有留意等語（見本院
    卷一第399頁），顯見證人林武清所稱有人拉莊廖儷月之手
    改指印之說法有前後矛盾之情形，顯非可採。
　⑹綜上，從莊國浬、劉美雲、巫新田所陳稱於96年1月23日當日
    ，莊廖儷月得以點頭之方式表示其同意將系爭土地贈與予被
    告，並自行於代書所提供之資料上捺印等情形，顯難認莊廖
    儷月於當日有何無意識或精神錯亂之情形存在。　
　3.而莊廖儷月於96年1月23日之前後，曾分別95年11月7日、96
    年2月24日經送往怡仁醫院急診治療，經查：
　⑴觀諸95年11月7日之急診護理評估表（見本院卷一第223至224
    頁），莊廖儷月當日之意識乃經記載為「E4V2M4」及「混亂
    」，就理學檢查（P.E.）之部分則係記載「Cons：clear」
    等語。
　⑵而觀諸96年2月24日之急診護理評估表（見本院卷一第225至2
    26頁），當日莊廖儷月之意識乃經記載為「E4V1M5」及「呆
    滯」，就理學檢查（P.E.）之部分則係記載「Cons：clear
    」等語。
　⑶而依證人即上開2次急診之主治醫師林鴻書於本院具結證稱：
    從95年11月7日之急診護理評估表來看，病患當時應該不是
    意識完全正常的狀態，尤其從「V2」來看，其語言的表達能
    力應該是無法做出聲音的表達，「E4」是指可自然的睜眼，
    可能可以用睜眼、閉眼來做表達，「M4」是指對某些疼痛的
    刺激會有動作，該急診護理評估表上理學檢查第一行「Cons
    ：clear」的紀錄是我寫的，依此可判斷，病患當時人基本
    上是清楚的，但無法出聲音表達意思，意識狀態如果是10分
    ，但眼睛可以睜眼的狀態，應該某部分意識是清楚的，只是
    無法講話表達；從96年2月24日之急診護理評估表來看，其
    意識狀態「E4V1M5」應該是跟95年11月7日之狀態沒有差很
    多，從理學檢查「Cons：clear」的內容來看，也跟95年11
    月7日意識一樣，基本上是清楚的，就是我問她問題，她可
    以做出相應的回應，但語言應該還不行等語（見本院卷二第
    185至187頁），可知莊廖儷月於上述兩次急診時，昏迷指數
    雖有達到10分，惟此乃是因莊廖儷月無法用言語表達，故其
    語言表達（V）之分數較低所致，然從莊廖儷月睜眼反應（E
    ）有到4分以及理學檢查記載「Cons：clear」來看，莊廖儷
    月當時之意識基本上仍是清楚的，可以透過睜眼、閉眼的動
    作來做表達，故可以針對問題做出相應的回應。
　⑷再參以莊廖儷月於95年12月18日、95年12月25日、96年1月8
    日、96年1月15日、96年1月22日及96年2月16日均有在怡仁
    醫院接受內科之看診，而當時為其看診之內科醫師亦為林鴻
    書醫師，有病歷紀錄可參（見本案卷一第117至119頁、第12
    1頁、第125至129頁）；而依證人林鴻書醫師於本院具結證
    稱：我們一般在慢性療養中心的看診模式，是到床邊去看診
    ，我印象中這個病患應該沒有例外，依照門診紀錄就意識情
    形並無特別記載，推估應該是跟急診的情況一樣，沒什麼特
    別的等語（見本院卷二第187頁），更可知莊廖儷月在95年1
    1月7日至96年2月24日兩次急診之間的這段期間，其意識狀
    態亦與急診的情況一樣，故足認其意識上仍屬清楚，且可透
    過睜眼、閉眼的動作來做表達，並針對問題做出相應的回應
    。
　⑸而審酌依莊廖儷月之病歷紀錄，並無有關脖子移動障礙之紀
    錄，則在莊廖儷月處於得以針對問題做出相應回應的意識狀
    態之下，即無法排除其亦得以透過點頭或搖頭之方式回應他
    人之問題；且證人即莊廖儷月之女兒莊素珍於偵查中亦具結
    證稱：95年11月7日急診當天莊廖儷月要轉院，我也有去，
    當時莊廖儷月有插鼻胃管，講不出話，但是問話可以點頭、
    搖頭表示意思，應該是聽得懂，莊廖儷月轉至怡仁醫院後，
    醫院有教我們跟莊廖儷月互動，我會拿白紙寫數字問她，她
    會拿筆寫給我看，剛去怡仁醫院時，還是有意識的，我問她
    問題時，心情好的時候會點頭或搖頭等語（見本院卷一第32
    3至324頁），核與證人林鴻書所證稱莊廖儷月該段期間之意
    識狀態相符，可見證人莊國浬前所證稱：莊廖儷月在轉院到
    怡仁醫院後，雖然沒辦法講話，但她看得到也聽得到，我們
    跟她講什麼話，她都可以反應等語（見本院卷一第266頁）
    ，以及證人莊國浬、劉美雲及巫新田前所證稱莊廖儷月於96
    年1月23日係以點頭方式表示同意贈與之情形，均尚非子虛
    。
　⑹至證人林武清雖於刑事一審案件中證稱：莊廖儷月95年轉到
    怡仁醫院後，我一個星期會去看她三次，我去看莊廖儷月的
    時候她都在睡覺，我每次去都是外勞把莊廖儷月搖起來，莊
    廖儷月就睜開眼來，我說她在睡覺不要吵她等語（見本院卷
    一第275至276頁），然從其上開證述，僅得知悉林武清前往
    醫院探視時莊廖儷月都在睡覺之事實，惟就莊廖儷月清醒時
    之意識狀態如何，從其上開證述並無從知悉，故尚難以證人
    林武清之上開證述即逕認莊廖儷月有何無意識或精神錯亂之
    情形。
　⑺綜上，從證人林鴻書醫師所證稱莊廖儷月於95年11月7日至96
    年2月26日兩次急診時之意識狀態基本上是清楚的、可針對
    問題回應，以及其於兩次急診間之這段期間看診時之意識狀
    態與急診當時一樣，再參以證人莊素珍、莊國浬均證稱此段
    期間向莊廖儷月問話時，莊廖儷月都能以點頭或搖頭回應等
    情，足認證人莊國浬、劉美雲及巫新田所證稱莊廖儷月於96
    年1月23日有以點頭表示同意贈與之情形，尚屬可採，而難
    認莊廖儷月於96年1月23日有何處於無意識或精神錯亂之情
    形存在。　
  4.又莊廖儷月於前述兩次急診之間的這段期間，曾於95年11月
    8日、95年11月14日、95年11月21日、95年11月28日、95年1
    2月5日、95年12月12日、95年12月20日、95年12月26日、96
    年1月4日、96年1月11日、96年1月26日、96年2月2日、96年
    2月9日、96年2月13日前往復健科進行復健，而其病歷上就
    「speech」之方面均記載「comprehension（+）,expressio
    n（+）」，有病歷紀錄可參（見本院卷一第109至139頁）。
    經查：
　⑴怡仁醫院就上開復健科病歷紀錄之記載雖表示：「本院所有
    的治療過程中，本院復健中心所有工作人員從未聽過此病患
    曾經用過有意義的言語表達，只有見過此病患用簡單的臉部
    表情及粗略的肢體動作表達對復健治療的配合意願。病歷中
    所記載的『comprehension(+),expression(+)』就是告知治療
    師，此病患尚有部分理解肢體動作言語的能力，並不是指病
    患可以理解正常語言。此病患在本院接受復健期間，從未用
    言語或動作，主動表達任何有意義的意願」、「意識狀況於
    95年11月8日至96年2月13日間，僅存有基本的，應對復健治
    療的意識狀態，未曾主動表達過明確有意義的意願」等語，
    有怡仁醫院108年7月9日怡（歷）字第1080000042號函及函
    附之病情摘要說明可參（見本院卷一第227至228頁）。
　⑵惟從上開病情摘要說明，僅得知悉莊廖儷月於復健過程中，
    「不曾有過任何有意義的言語表達」、「不曾主動表達有任
    何有意義的意願」等事實，然就莊廖儷月實際上是否有表達
    意願之能力、能否被動針對問題作回答、能否透過透過睜眼
    、點頭或搖頭來表達其意思，從上開函文中並無任何說明，
    故從上開復建科之病歷資料及醫院回函，尚不得逕認莊廖儷
    月於96年1月23日處於無意識或精神錯亂之狀態。
  5.又證人即莊廖儷月於榮總之神經外科主治醫師梁慕里於偵查
    中雖證稱：莊廖儷月於95年9月間在榮總完成開顱手術後，
    出院前最後一次評估之昏迷指數為9分，9分代表中度昏迷，
    無法清楚以點頭或搖頭回答問題，一般來說，如果不是在滿
    分15分完全清醒的情況下，都是有程度上的意識障礙，醫師
    無法判斷病患在不同時間點反應是否有清醒意識，就9分來
    講是一個沒有清醒的意識，從怡仁醫院95年11月7日之急診
    護理評估表來看，莊廖儷月當日之昏迷指數是10分，跟從榮
    總出院時的9分差不多，都是中度意識障礙的範圍，也是沒
    有一個清醒的意識等語（見本院卷一第325頁），而認為莊
    廖儷月於95年11月7日當日應已無清醒的意識，然其此部分
    證述與證人林鴻書前開證述之內容有違；本院審酌莊廖儷月
    於95年11月7日急診當時之主治醫師為林鴻書醫師，並非梁
    慕里醫師，而證人林鴻書於95年11月7日有實際為莊廖儷月
    看診並親自為急診護理評估表上之記載，是其依該急診護理
    評估表對莊廖儷月病情之解讀、說明，相較於梁慕里醫師單
    純僅以急診護理評估表上之昏迷指數作為認定，應屬較為準
    確，是認應以證人林鴻書前開證述之內容較為可信；況證人
    梁慕里亦證稱：就病患會不會在95年11月7日的3個月後是否
    會變為有意識，我不知道，每個病患差異很大等語（見本院
    卷一第325頁），更可知證人梁慕里對於莊廖儷月於96年1、
    2月間之意識狀態如何，並無從判斷，從而，從證人梁慕里
    之上開證述，亦無法證明莊廖儷月於96年1月23日有無意識
    或精神錯亂之情況。
　6.又從證人即怡仁醫院之陳俊良醫師於偵查中具結證稱：根據
    莊廖儷月之病歷紀錄，患者對治療會有適度的配合、抗拒等
    反應，此只是表示患者或許可以用肢體溝通，但不表示她能
    正常講話，本院目前沒有患者95、96年間的電腦斷層資料，
    所以我不能斷定患者在做本件贈與時是否仍有識別能力，依
    照我的病歷紀錄，患者能以視覺被引導，比如說跟著別人舉
    手或點頭，但至於是否有識別能力，無法確定等語（見桃園
    地檢署105年度他字第5505卷第89至90頁），可知證人陳俊
    良醫師並未排除莊廖儷月有透過肢體動作與他人進行溝通之
    可能，且其對於莊廖儷月於96年1月23日當時是否有識別能
    力，乃明白表示其無法判斷，故自亦難以證人陳俊良之證述
    作為認定莊廖儷月於當時處於無意識或精神錯亂狀態之依據
    。
　7.此外，就莊廖儷月於96年1月23日是否處於無意識或精神錯
    亂之狀態，原告並未再提出其他事證以實其說，自難認原告
    此部分主張為可採。從而，原告請求確認莊廖儷月於96年1
    月23日所為贈與系爭土地予被告之債權行為及所有權移轉之
    物權行為無效，即屬無據；又本件既難認莊廖儷月移轉系爭
    土地所有權之行為為無效，則原告請求塗銷系爭土地於96年
    2月8所為之所有權移轉登記，回復登記為莊廖儷月所有，即
    亦難認可採。
　㈡原告主張莊廖儷月於96年1月23日就系爭建物所為贈與予被告
    及讓與事實上處分權之行為無效，莊廖儷月之繼承人就系爭
    建物之全部有事實上處分權存在，且被告應將系爭建物於96
    年1月23日所為之房屋納稅義務人名義變更登記予以塗銷，
    回復納稅義務人為莊廖儷月，為無理由。
　1.系爭建物之贈與及事實上處分權讓與之時點為96年1月23日
    。
　⑴經查，系爭建物之納稅義務人原為莊廖儷月，而於96年1月23
    日因申報贈與，而變更納稅義務人為被告2人等情，有桃園
    市政府地方稅務局中壢分局111年1月20日桃稅壢字第111740
    1257號函可參（見本院卷二第98頁），是此部分之事實，堪
    先認定。
　⑵而稅籍變更與建物事實上處分權之移轉雖無必然之關聯，然
    實務上常見以稅籍變更表彰事實上處分權變動之情形，且從
    莊廖儷月與被告2人於該日以申報贈與為由變更納稅義務人
    之行為，亦可推知莊廖儷月與被告2人於當日確有達成贈與
    系爭建物事實上處分權之合意，故原告主張莊廖儷月乃是於
    96年1月23日將系爭建物事實上處分權贈與並讓與予被告2人
    ，尚屬可採。
　⑶被告雖辯稱系爭建物是在95年6、7月間即贈與被告2人，並以
    證人莊國浬之證詞為憑，然觀諸莊國浬於所證稱：「95年6
    、7月時，莊廖儷月本人將印章及土地謄本、戶政印鑑申請
    書交給我保管，她說要將房子贈與給兩個孫子」（見刑事依
    審卷第83頁）、「（問：你方稱95年8月時，你母親即莊廖
    儷月交代你房子要贈與孫子這件事情，是否如此？）對，當
    時我要去美國的時候我母親把這些資料交給我」（見本院卷
    一第265頁）等語，僅得知悉莊廖儷月於95年6月至8月間有
    向莊國浬表示過要將系爭建物贈與被告之意思，惟上開證述
    均僅得證明莊廖儷月有贈與之意思，而無法證明被告2人有
    同意之情況，故自難逕認莊廖儷月與被告間於95年6月至8月
    間已構成贈與或事實上處分權讓與之合意，是認被告此部分
    抗辯並非可採。
　⑷綜上，本院依卷內事證僅得認定莊廖儷月與被告2人間於96年
    1月23日有達成贈與系爭建物及讓與系爭建物事實上處分權
    之合意。
　2.莊廖儷月於96年1月23日就系爭建物所為贈與或讓與事實上
    處分權之行為為有效，原告請求確認該贈與及事實上處分權
    讓與行為無效，被告應將96年1月23日所為之納稅義務人變
    更登記予以塗銷，為無理由。
　⑴而證人莊國浬於刑事一審案件中具結證稱：劉美雲跟巫新田
    於96年1月23日有將贈與的標的即中央大學的那塊土地及房
    子以及贈與的對象跟莊廖儷月說明，莊廖儷月有點頭表示要
    贈與給被告2人等語（見本院卷一第154頁）；證人劉美雲於
    刑事一審案件中陳稱：96年1月23日我到怡仁醫院跟莊廖儷
    月見面，我跟莊廖儷月說阿嬤今天我們是要來跟你確認你的
    房子是否要贈與你的兩個孫子，阿嬤點頭，當時他的意識是
    清楚的，我跟她說要把中央大學的房子贈與登記給你的兩個
    孫子莊智仁、莊智傑，因為林武清說要節稅，所以分成兩個
    年度要跟你辦贈與，阿嬤點頭等語（見本院卷一第312頁）
    ；以及證人巫新田於刑事一審案件中陳稱：因為莊廖儷月會
    講客家話，我慎重起見，劉美雲確認後，我再用客家語再一
    字一句念給她聽，說中央大學那個房子現在要贈與給2個孫
    子莊智仁、莊智傑是嗎，莊廖儷月有點頭等語（見本院卷一
    第86頁）；從上開3人之陳述可知，莊廖儷月於96年1月23日
    確有以點頭方式表示同意將系爭建物贈與給被告2人，並委
    由代書為其辦理相關手續之意思。
　⑵而本件依照卷內事證，並無從認定莊廖儷月於96年1月23日有
    無意識或精神錯亂之狀態，業經本院認定如前，自應認其於
    當日所為同意贈與系爭建物予被告，並委由代書辦理相關手
    續之意思表示為有效。從而，原告於本件請求確認莊廖儷月
    於96年1月23日將系爭建物贈與予被告及讓與事實上處分權
    予被告之行為無效、莊廖儷月之繼承人就系爭建物之全部有
    事實上處分權存在，即屬無據；又系爭建物既業經莊廖儷月
    合法讓與事實上處分權予被告2人，則原告請求被告應將系
    爭建物於96年1月23日所為之房屋納稅義務人名義變更登記
    均予以塗銷，回復納稅義務人為莊廖儷月，則亦難認可採。
五、綜上所述，原告依民法第767條第1項、第828條第2項準用第
    821條第1項之規定，請求㈠確認被告2人與莊廖儷月間就系爭
    土地於96年1月23日所為贈與之債權行為及所有權移轉物權
    行為均無效、㈡被告2人應將系爭土地於96年2月8日以贈與為
    原因所為之所有權移轉登記均予以塗銷，並回復登記為莊廖
    儷月所有、㈢確認被告2人與莊廖儷月間就系爭建物於96年1
    月23日所為贈與及事實上處分權讓與行為無效、㈣確認莊廖
    儷月之繼承人就系爭建物之全部有事實上處分權存在、㈤被
    告2人應將系爭建物於96年1月23日所為之房屋納稅義務人名
    義變更登記予以塗銷，回復登記納稅義務人為莊廖儷月，均
    無理由，均應予駁回。原告之訴既經駁回，其假執行之聲請
    即失所附麗，應併予駁回。
六、本件事證已臻明確，兩造其餘攻擊防禦方法及所提證據，均
    與本判決所為前揭判斷，不生影響，無庸逐一述論，併予敘
    明。
七、訴訟費用負擔之依據：民事訴訟法第78條。　　
中　　華　　民　　國　　111 　年　　8 　　月　　5 　　日
                  民事第三庭    法　官　許容慈
正本係照原本作成。
如對本判決上訴，須於判決送達後二十日內向本院提出上訴狀。
如委任律師提起上訴者，應一併繳納上訴審裁判費。
中　　華　　民　　國　　111 　年　　8 　　月　　8 　　日
                                書記官  邱佑儒